臺灣高等法院臺中分院刑事判決　　　　　　　　　九十三年度上訴字第一四二三號
　　上　訴　人　臺灣台中地方法院檢察署檢察官
　　被　　　告　戊○○
　　被　　　告　丙○○
右上訴人因被告偽造文書等案件，不服台灣台中地方法院九十三年度訴字第一一０六
號，中華民國九十三年七月二十六日第一審判決（起訴案號：台灣台中地方法院檢察
署九十二年度偵字第一二九０號），提起上訴，本院判決如左：
      主  文
上訴駁回。
      事實及理由
一、本案經本院審理結果，認第一審判決認事用法尚無不當，應予維持，並引用第一
    審判決書記載之證據及理由（如附件）。
二、檢察官上訴意旨略以：(1)本件互助會開標時間為晚上八時，被告戊○○晚上七、
    八時回家，開標時被告戊○○已在家中，且被告戊○○是會首，其與同案被告羅
    桂香為夫妻，互助會自民國九十年三月起至九十二年間，時間非常漫長，同案被
    告羅桂香一直長期使用被告戊○○名字起會，被告戊○○對會務豈能完全無知？
    被告戊○○辯稱係九十一年六月倒會才知，顯係推由同案被告羅桂香承擔責任之
    伎倆，況告訴人三人一再指稱被告戊○○有參與投標、收取會款，證人陳淑娟、
    楊淑卿、黃彭千晏等亦均證稱被告戊○○有看見羅桂香收取標單、收取會款、支
    票等，告訴人丁○○交付發票人為湯三全之支票，亦是被告戊○○所提示、領取
    ，被告戊○○推說不知情即與事實不符，更何況九十一年六月間各互助會員與被
    告戊○○協議，證人蕭彥文並證實協議書上之得標人員是被告戊○○所確認，未
    推說互助會是羅桂香起的會等語，協議時亦無恐嚇、脅迫，戊○○何須簽立協議
    書，且各會員均無從得知誰是活會或死會，被告戊○○卻知之甚稔，於償債協議
    書第一條已明白確認，被告戊○○稱對互助會不知情是矇騙法院；(2)告訴人三人
    係被告丙○○招募入會，為被告丙○○所是認，亦經被告戊○○證實，被告丙○○且坦承有時收過告訴人三人會款，得標金額雖是羅桂香告訴後轉告，惟九十年
    九月二十日起、九十一年五月二十日起、轉告告訴人三人同月之得標金額分別不
    同，均比標單中所示之標金價格為低，顯不合常情，否則所報標金至少應為一致
    方是，此情亦有告訴人三人之銀行存摺及繳交會款明細及會單可證，被告丙○○
    稱是偶然代收亦與事實不符，甚者被告丙○○表示願給付告訴人丁○○新臺幣（
    下同）二十萬元，雖未獲兌現，足見其確有參與冒標及詐欺標金情事，卻將責任
    推給去向不明之羅桂香，圖脫免罪責等語，惟查：
三、關於被告戊○○部分
（一）本件上開互助會雖係由被告羅桂香以被告戊○○之名義起會，然實係由被告羅
      桂香負責招集，並於每月二十日在臺中市中興六巷三五號之自宅內開標、收取
      標金及交付得標會款等事實，業據(1)證人即互助會會員陳淑娟等人於原審證稱
      ：「這個會是羅桂香招伊入會，伊只有一次沒有去標會，其他的羅桂香打電話
      通知後，伊都有去，約是在晚上八點，但現場沒有什麼人會去，但標單很多，
      羅桂香會告訴伊有別人來寄標並填寫標單，羅桂香會拿標單給伊她寫，因為伊
      在現場，所以開標的標息伊都知道，每次的標息都是羅桂香寫的比較多，得標
      後，羅桂香就會拿出標單告知標息後，伊就會馬上把錢拿給羅桂香」等語（原
      審卷一第六三、六四、六七、六八頁），(2)證人即互助會會員葉瑞金證稱：「
      這個會是羅桂香招的會，伊因與被告戊○○是多年的朋友，所以羅桂香招會，
      伊跟一會，伊到投標現場去過一次，但沒有標到，之後會款的繳付伊都是交給
      羅桂香」等語（原審卷一第一三○至一三四頁），(3)證人即互助會會員楊淑卿
      則證稱：「互助會是羅桂香向伊招的會，會首則是用被告戊○○的名字，這個
      會標到後，是羅桂香向伊收會錢，但伊曾寄會錢給黃彭千宴轉交，黃彭千宴說
      已將會款拿給戊○○，但戊○○並未向伊收過會錢，伊有到會場投標多次，去
      的時候大約有三、四人會在現場，桌上若有多的標單，羅桂香就說是他人寄標
      的，羅桂香也會填寫標單放在桌上」等語（原審卷一第一三六至一三八頁），
      (4)證人即互助會會員黃彭千宴證稱：「互助會是羅桂香向伊招的，會錢伊分別
      拿給羅桂香、戊○○過，伊幾乎都有去標會，楊淑卿每次會請伊去幫忙標，有
      一次伊替楊淑卿標了四千七百元，但羅桂香跟她說有一個人也標四千七百元，
      該人的順序在伊前面，所以由該人得標，過程中標息相同出現的情況有四次，
      每次羅桂香都說是丙○○的朋友標走，羅桂香所說的標息都不相同，有一次鄰
      居告訴伊標息是四千多元，但羅桂香告訴伊是三千元」等語（原審卷一第一四
      一至一四六頁），(5)證人即互助會會員薛天賜證稱：「是羅桂香招伊入會，伊
      跟了二會，有時會到會場標會，在現場的人沒有多少人，桌上多出來的標單羅
      桂香會說是他人寄標的，伊沒去的幾次都是羅桂香告訴伊何人得標，之後的會
      錢伊都是給羅桂香」等語（原審卷一第一四七至一四九頁），(6)證人即互助會
      會員蕭彥文證稱：「這個會是羅桂香招的會，伊的會錢也是羅桂香來收的，被
      告戊○○、丙○○沒有來收過會錢」等語（原審卷二第十四、十五頁），並有
      互助會標單在卷可稽（九十二年度偵字第一二九○號偵查卷第三七頁）。綜合
      上開證人所證，足徵本件互助會之招集、開標、收取標金、交付得標會款之過
      程係由被告羅桂香主導進行，被告戊○○縱有接觸會款之情事，惟應屬代收之
      性質，尚難遽謂被告戊○○實際有與羅桂香共同招會。告訴人丁○○雖另提出
      發票人為湯三全（按係丁○○之夫），金額三萬五千八百元，背面由「財貴」
      具名提示之支票一紙，惟查，夫妻間於日常生活本有相互代理之權，縱使被告
      戊○○代羅桂香提示告訴人丁○○所交付會款之支票，亦難遽予認定被告戊○○參與本件互助會之運作，故本案亦無鑑定該支票是否被告戊○○所提示必要
      。
（二）(1)證人陳淑娟於原審審理中另證稱：「伊去標會時，有時會看到被告戊○○，
      被告戊○○會在客廳屏風的另一邊泡茶，有時會走到會場，伊就會看到被告戊○○」等語（原審卷一第六六、六七頁），(2)證人葉瑞金證稱：「伊到會場看
      過被告戊○○坐在同一個客廳後半段的沙發上，標會的地方則在前面的桌子上
      」等語（原審卷一第一三二頁），(3)證人楊淑卿稱：「伊到會場去時有看見被
      告戊○○在現場泡茶、切水果給大家，戊○○知道這個會」等語（原審卷一第
      一三九頁），(4)證人黃彭千宴證稱：「伊曾將楊淑卿的會款拿給被告戊○○」
      等語（原審卷一第一四三頁），(5)證人薛天賜證稱：「伊到會場時，被告戊○○都在裡面，如果有泡茶，伊就會去跟被告戊○○喝一杯」等語（原審卷一第
      一四八頁）。前開證人之證述，或證稱被告戊○○在屋內泡茶、切水果，或稱
      被告戊○○是坐在屋內的沙發上，均無人證述被告戊○○有於投開標之際親自
      介入或參與之情事，則被告戊○○既未招集互助會於前，投開標之過程又僅係
      在旁泡茶、切水果或坐在客廳內，均難遽予認定被告戊○○有何偽填標單冒名
      投標之情事。
（三）(1)本件會首被告羅桂香業已逃逸不知去向，被告戊○○為被告羅桂香之夫，關
      係親密，若被告戊○○涉嫌與被告羅桂香共同策劃偽填標單冒名投標，則被告
      戊○○自可事先與被告羅桂香一起隱匿，規避會款債務，惟被告戊○○於羅桂
      香避不見面後，仍出面與互助會會員商議債務解決之方式，並簽立償債協議書
      ，有償債協議書一紙在卷足憑（九十二年度偵字第一二九○號偵查卷第一一一
      、一一二頁），僅表示其願為妻子羅桂香擔起債務之意，未能遽予推論被告戊○○已承認犯行；(2)證人蕭彥文於原審審理中另證稱：「（戊○○如何確認何
      人死會、何人活會？）戊○○說是羅桂香說的」等語（原審卷二第一六頁），
      被告戊○○係依羅貴香所說確認何者是死會或活會，並非被告戊○○原即為知
      其情，亦不能據此認定被告戊○○確參與互會會之運作，更遑論其有參與填標
      單冒名投標之情事。
四、關於被告丙○○部分
（一）告訴人丁○○、乙○○○、己○○固均指稱，其三人均經由被告丙○○之招集
      始加入由被告戊○○為會首之互助會，被告丙○○並代為收取會款，丙○○所
      代收之支票由丙○○提示，及得標金額係丙○○美所告知等情，被告丙○○於
      警訊中亦坦承，丁○○及己○○係應其所邀參加本件互助會，但告訴人三人每
      次會款不一定全是伊所收取，有時候係由羅桂香收取，並將所代收之支票存入
      丙○○自己帳戶，得標金額係由羅桂香告知後再轉告告訴人等語（第一二九０
      號偵查卷第八頁、第九頁），惟查：本件互助會之名義會首為被告戊○○，而
      實際則為被告羅桂香主導並進行招會、投開標、收取標金及交付得標會款等事
      宜，業已詳述如前，被告丙○○雖於會前有向告訴人等招攬互會之情事，惟(1)
      告訴人所考量者應係實際招集互助會之會首羅桂香及其餘會員之資力及信用狀
      況，被告丙○○於會前之招攬、會中代為收取會款，甚或將會員為繳付會款所
      簽之支票提示兌現之舉措，尚與被告丙○○是否於標會之際有偽填標單或冒名
      投標之事實無必然關係；(2)證人陳淑娟於原審證稱：「伊只有一次標會時未到
      現場，在現場伊從沒有看過被告丙○○，未到的那次記得是快過年的時候，之
      後由被告羅桂香告訴伊標息金額」等語（原審卷一第六三、六四頁），證人黃
      彭千宴證稱：「伊幾乎都有到標會現場，伊在倒會之前並不認識被告丙○○，
      但伊聽被告羅桂香說被告丙○○有招了七、八個會」等語（原審卷一第一四三
      、一四五頁），證人薛天賜則證稱：「伊有去標過幾次已不復記憶，但在現場
      伊沒有見過被告丙○○」等語（原審卷一第一四三頁），證人葉瑞金證稱：伊
      去標會過二次，但伊沒有標到，有看過被告丙○○去標過一次，但被告丙○○
      從未打過電話跟伊提過標息的事情（原審卷一第一三一至一三二頁）。前開證
      人所述，被告丙○○至會場之次數甚少，且被告丙○○究係何時曾至會場參與
      投標亦不明確，證人黃彭千宴尚且證稱：「羅桂香所說的標息都不相同，有一
      次鄰居告訴伊標息是四千多元，但羅桂香告訴伊是三千元」等語（原審卷一第
      一四一至一四六頁），被告丙○○所辯，告訴人等經由其告知之各期標息，係
      其經由被告羅桂香所告轉知等語，尚非無據。
（二）被告丙○○其後雖同意支付告訴人丁○○會款二十萬元，自九十一年六月份起
      至九十三年元月二十日止，每月支付一萬元，有同意書一份在卷足稽，惟查，
      告訴人丁○○既係經由被告丙○○招募而參加本件互助會，嗣互助會倒會後，
      被告丙○○因其先前招募行為，基於道義同意賠償告訴人丁○○，亦非不無可
      能，尚難因此遽予認定被告丙○○知悉或參與被告羅桂香偽填標單冒名投標。
五、此外，復查無其他積極證據，足資證明被告等有何公訴人所指之詐欺犯行，原審
    以無證據足認被告犯罪，諭知被告無罪之判決，尚無不合。檢察官之上訴難謂有
    理由，應予駁回。
六、據上論斷，應依刑事訴訟法第三百七十三條、第三百六十八條，判決如主文。
本案經檢察官甲○○到庭執行職務。
中      華      民      國      九十三    年    十二    月      二      日
                                   臺灣高等法院臺中分院刑事第十庭
                                         審判長法  官  林  照  明
                                               法  官  唐  光  義
                                               法  官  林  清  鈞
右正本證明與原本無異。
如不服本判決應於收受送達後十日內向本院提出上訴書狀，其未敘述上訴之理由者並
得於提起上訴後十日內向本院補提理由書（均須按他造當事人之人數附繕本）。
                                                書記官  劉  恒  宏
中     華     民     國     九十三     年     十二     月      八       日
                                                                        Ｆ
